【裁判字號】    97,上易,167
【裁判日期】    971104
【裁判案由】    塗銷所有權登記
【裁判全文】
臺灣高等法院高雄分院民事判決         97年度上易字第167號
上  訴  人  甲○○
被上訴人    丙○○
            乙○○
上列當事人間因請求塗銷所有權登記等事件，對於民國97年5 月
9 日臺灣高雄地方法院96年度訴字第289 號第一審判決提起上訴
，本院於97年10月21日辯論終結，茲判決如下：
    主  文
上訴駁回。
第二審訴訟費用由上訴人負擔。
    事 實 及 理 由
一、被上訴人乙○○未於言詞辯論期日到場，核無民事訴訟法第
    386 條各款所列情形之一，爰依到場上訴人之聲請，由其一
    造辯論而為判決，先予敘明。
二、上訴人起訴主張：丙○○是伊媳婦，與訴外人戊○○即伊兒
    子是夫妻關係。伊長期委託丙○○及戊○○管理積蓄，前於
    民國87年7 月31日委由丙○○參與法院拍賣，以新台幣（下
    同）232 萬5858元標得坐落高雄縣旗山鎮○○段1149地號土
    地及其上門牌旗山鎮○○○路2 巷23號房屋（下合稱系爭不
    動產），並將系爭不動產借名登記丙○○名下，於87年11月
    7 日辦妥所有權移轉登記。詎丙○○為避免伊請求系爭不動
    產所有權之移轉登記，竟與乙○○以通謀虛偽買賣方式，於
    95年7 月18日將系爭不動產出售予乙○○，並於95年8 月4
    日以買賣為原因，將系爭不動產移轉登記予乙○○，侵害伊
    請求移轉登記之債權；丙○○與乙○○就系爭不動產所為之
    買賣契約及所有權移轉登記行為，均屬通謀虛偽意思表示而
    無效。伊已終止對丙○○之借名登記契約，得請求丙○○將
    系爭不動產移轉登記予伊。爰依先位聲明，請求確認被上訴
    人間就系爭不動產之買賣契約及所有權移轉登記之物權契約
    均不存在，並請求乙○○塗銷系爭不動產之所有權移轉登記
    ，及丙○○應將系爭不動產所有權移轉登記予伊。縱認被上
    訴人間買賣非屬通謀虛偽意思表示，亦已侵害伊請求丙○○
    移轉登記系爭不動產所有權之債權，爰依民法第244 條第2
    項、第4 項之規定，依備位聲明，請求撤銷被上訴人間就系
    爭不動產之買賣行為及所有權移轉登記行為，並請求乙○○
    塗銷系爭不動產之所有權移轉登記，及丙○○應將系爭不動
    產所有權移轉登記予伊。
三、丙○○則以：對於上訴人有將錢轉入伊帳戶並不爭執，但上
    訴人陸續匯款到伊帳戶，是要贈與其獨子戊○○，資助伊與
    戊○○之家庭生活費用，已經與伊之收入及存款混在一起，
    且伊與戊○○並無區分錢歸何人所有，是共同出錢購買系爭
    不動產，之後亦由伊支付稅金，伊並以之向銀行抵押貸款
    150 萬元，及曾於92年6 月間至95年6 月間將系爭不動產出
    租，與上訴人間並無任何借名契約存在。嗣因戊○○有家暴
    行為，伊要戊○○搬到外面住，戊○○即不負擔子女及家庭
    生活費用，伊入不敷出，才將系爭不動產出賣與乙○○，且
    因戊○○拒接電話，無法告知出售系爭不動產事，並無虛偽
    買賣情形等語，資為抗辯。
    乙○○則以：購買系爭不動產既有部分係丙○○出資，且上
    訴人匯入丙○○帳戶的款項平時即供丙○○夫婦及子女生活
    之用，上訴人並無證據證明匯款有特定部分係指定作為購屋
    之目的，應認匯款性質係贈與予丙○○，以供其一家人使用
    為目的，並非有購屋之特定目的存在，且丙○○對系爭不動
    產具有實質所有權及管理處分權，非僅係借名登記名義人，
    上訴人復未舉證與丙○○間就系爭不動產成立借名登記契約
    ，其主張權利受損為無理由。又伊與丙○○間就系爭不動產
    之買賣關係為真實之交易，上訴人並無法證明被上訴人間有
    何通謀虛偽之情事，且其與丙○○間既無借名登記關係，亦
    無從依民法第244 條第2 項、第4 項之規定為請求等語置辯
    。
四、原審判決駁回上訴人之請求，上訴人聲明不服，求為判決：
    (一)原判決廢棄，(二)先位聲明：1.確認丙○○與乙○○就系爭
    不動產，於95年7 月11日所為買賣契約關係及95年8 月4 日
    以買賣為登記原因之所有權移轉登記行為均不存在，2.乙○
    ○應塗銷系爭不動產於95年8 月4 日之所有權移轉登記，3.
    丙○○應將系爭不動產所有權移轉登記予上訴人，(二)備位聲
    明：1.丙○○與乙○○就系爭不動產，於95年7 月11日所為
    買賣契約，及95年8 月04日以買賣為登記原因之所有權移轉
    登記，均應予撤銷，2.乙○○應塗銷系爭不動產於95年8 月
    4 日之所有權移轉登記，3.丙○○應將系爭不動產之所有權
    移轉登記予上訴人；被上訴人丙○○則求為判決：上訴駁回
    。
五、兩造不爭執與爭執事項：
  (一)兩造就下列事項並不爭執，並有土地暨建物登記謄本、旗山
    農會存單存款新開戶收入傳票、內門鄉農會交易明細表、旗
    山農會取款條憑證及收入傳票、甲○○存摺簿、旗山農會匯
    款申請書等（原審卷(一)第23至44頁）、旗山地政事務所函附
    系爭不動產申請買賣移轉登記資料，及旗山鎮農會函附丙○
    ○自85年1 月01日起至87年12年31日止之交易往來明細資料
    （原審卷(二)第13至41頁）在卷為證，堪認屬實：
  1.丙○○於95年8 月1 日以同年7 月18日發生之買賣契約為原
    因，向旗山地政申請將系爭不動產之所有權移轉登記予乙○
    ○，經旗山地政以95旗字第000622號收件，於95年8 月4 日
    登記完竣。
  2.丙○○係上訴人之兒媳，於87年7 月31日參與法院拍賣，以
    232 萬5858元標得系爭不動產，於同年8 月6 日付清拍賣價
    款，同年11月7 日辦妥所有權登記於丙○○名下。
  3.購買系爭不動產之前，上訴人於85年4 月11日及85年4 月15
    日先後提領現金130 萬元、50萬元交予丙○○，由丙○○於
    85 年8月2 日匯入4 筆金額合計180 萬元至戊○○之帳戶內
    ；於85年8 月2 日、85年8 月8 日、86年10月22日各轉帳50
    萬元至戊○○之帳戶內；於85年12月27日轉帳50萬元至丙○
    ○之帳戶內。丙○○則於86年1 月7 日自戊○○之帳戶轉帳
    100 萬元至自己帳戶，及於86年7 月8 日自戊○○帳戶提領
    52萬1000元。購買系爭不動產後，上訴人先後於87年9 月14
    日、88年5 月24日匯入戊○○帳戶各50萬元；於87年9 月1
    日匯款100 萬元至丙○○之帳戶。
  4.乙○○曾於95年8 月14日代丙○○清償在新光銀行之貸款餘
    額118萬8173元，及於同年月22日給付丙○○60萬元。
  (二)兩造爭執事項如下：
  1.兩造間就系爭不動產是否存在借名登記契約？
  2.被上訴人就系爭不動產所為之買賣契約，是否出於通謀虛偽
    意思表示而無效？上訴人是否已盡舉證責任？
  3.如被上訴人間就系爭不動產之買賣契約屬實，上訴人主張該
    買賣行為害及上訴人基於借名登記契約之債權，依民法第
    244 條第2 項、第4 項規定，請求撤銷被上訴人間買賣之債
    權行為及不動產所有權移轉之物權行為，及塗銷不動產所有
    權移轉登記，並移轉為上訴人所有，是否有理由？
六、茲就兩造爭執事項論述如下：
  (一)按民事訴訟如係由原告主張權利者，應先由原告負舉證之責
    ，若原告先不能舉證，以證實自己主張之事實為真實，則被
    告就其抗辯事實即令不能舉證，或其所舉證據尚有疵累，亦
    應駁回原告之請求（最高法院17年上字第917 號判例參照）
    。又借名契約係指當事人約定一方（借名者）經他方（出名
    者）同意，而就屬於一方現在或將來之財產，以他方之名義
    ，登記為所有人或其他權利人，但無使他方取得實質所有權
    或其他權利之意思，依私法自治原則，側重於權利人與該他
    人間信任關係，而由借名者自行管理、使用、處分之契約，
    惟此無名契約仍需有雙方意思表示之合致，始足成立。上訴
    人主張系爭不動產係其出資購買，而借名登記為丙○○所有
    ，為被上訴人所否認，則上訴人自應依民事訴訟法第277 條
    前段規定，就其與丙○○間存在借名登記契約之有利事實為
    舉證。
  (二)上訴人主張：購買系爭不動產及裝潢之費用，均係其支付，
    因其續絃，恐將來有繼承糾葛，始借名登記在丙○○名下，
    待日後孫子長大，再移轉登記給孫子等語，被上訴人則以前
    揭情詞置辯。經查：
  1.依上訴人上開匯款情況觀之，丙○○於購買系爭不動產前之
    85、86年間，計受上訴人匯款50萬元，及自戊○○帳戶提領
    152 萬1000元；於購買系爭不動產後，受上訴人匯款100 萬
    元，其間上訴人亦多次匯款予其子戊○○如同上述不爭執事
    項所示，然除另由丙○○自戊○○帳戶匯款16萬6830元支付
    水電工程費予己○○、轉帳10萬9500元支付鋁窗工程費予丁
    ○○外，未能證明對戊○○之匯款已轉入丙○○帳戶或由丙
    ○○提領；上訴人對戊○○之匯款，並不等同對丙○○匯款
    。而上訴人對丙○○匯款之時，雙方翁媳關係良好，其對丙
    ○○匯款可能基於無償贈與、資助家庭生活開銷，或因信賴
    而委其代管積蓄，甚至消費借貸等原因。戊○○固證稱：上
    訴人之匯款是用來購置系爭不動產作為養老之用，並未贈與
    丙○○；上訴人當時買系爭不動產是要養老用，後來再登記
    給孫子，並沒有要送丙○○的意思（原審卷(一)第181 至182
    頁），然戊○○為上訴人之子，曾對丙○○提起離婚訴訟遭
    敗訴判決確定，且參酌其於本件訴訟之初，曾主張丙○○出
    售系爭不動產將侵害其夫妻剩餘財產請求權，即所主張之事
    實為系爭不動產乃其夫妻共同購買等情，堪認其證詞非無偏
    頗之虞，不足為有利上訴人之認定。是上訴人未能證明於匯
    款時，曾特別指定匯款之目的，且據上訴人起訴時稱：伊平
    日積蓄交由兒子戊○○及媳婦丙○○管理，以備養老之用（
    原審卷(一)第9 頁），足見上訴人於匯款予丙○○之初，並未
    預定供將來購買不動產之用；上訴人其後固改稱：房子將來
    等我兩個孫子成年後，要登記給他們（同上卷181 頁），然
    法律並未禁止未成年人登記為不動產所有權人，上訴人於系
    爭不動產購買之時，並無不能直接登記其孫子名義之原因，
    則其此部分陳述，並不足作為借名登記之正當事由。又丙○
    ○於87年7 月31日拍得系爭不動產，於同年8 月6 日付清拍
    賣價款232 萬5858元，與上訴人對其之匯款50萬元，甚至加
    上自戊○○帳戶提領之152 萬1000元，計202 萬1000元間，
    尚有差額，惟上訴人並未特別與其結算購買系爭不動產之差
    額，或由上訴人補足差額，或與丙○○間成立借名登記之意
    思表示合致，自難以上訴人曾匯款予丙○○，及丙○○曾自
    其夫戊○○帳戶領取款項，即推定上訴人係以自己購買系爭
    不動產之意思，委由丙○○投標購買，或與丙○○間有成立
    借名登記之契約關係。至於系爭不動產嗣後整修期間，上訴
    人固有匯款100 萬元予丙○○，按之上開說明，亦不當然可
    推定其與丙○○間，於系爭不動產登記之初，已成立借名登
    記之關係。
  2.系爭不動產購買之後，係由丙○○支付稅金，為上訴人所不
    爭執，上訴人固稱：自88年9 月23日至93年2 月11日共轉帳
    9 筆，金額計66萬5000元，用以支付維修費、地價稅及水電
    費等，惟各該轉帳係不定期為之，88年9 至10月即轉帳3 筆
    ，89年1 、3 月各轉帳1 筆，其後89年底至93年之4 筆則金
    額2 萬至15萬不等，無法辨識其係為特定目的之轉帳，則上
    訴人基於其與丙○○間匯款之原因事實，固得為一定權利之
    主張，然支付稅款之資金來源是否上訴人匯款之餘額，因金
    錢無法區分何人所有，上訴人復未特別指定支付稅金之款項
    及委託丙○○支付，尚難認係由上訴人支付。再者，丙○○
    曾以戊○○擔任連帶保證人，提供系爭不動產向銀行抵押貸
    款150 萬元，及丙○○於92年6 月間至95年6 月間將系爭不
    動產出租，收取租金，亦為上訴人所不爭執。顯然丙○○就
    系爭不動產之管理、使用、處分，已逾越受託借名登記者之
    權限，而合於實質所有權人之權利行使。
  3.從而，上訴人固曾對丙○○為匯款，然其原因可能為贈與、
    委託管理，甚至消費借貸等關係，除非雙方於匯款之初即約
    定日後用以為上訴人購買不動產，或另就購買系爭不動產成
    立委託標購，及就其後之移轉登記，另成立借名登記契約，
    尚難以系爭不動產資金之來源，推定實質所有權誰屬。上訴
    人既未能證明其與丙○○間有借名登記之意思表示合致之有
    利事實，按之上開說明，縱被上訴人就其抗辯事實不能舉證
    ，或其所舉證據尚有疵累，亦不能為有利上訴人之認定。是
    上訴人主張與丙○○間成立借名登記契約，有請求丙○○移
    轉所有權登記之權利，為無理由。
  (三)次按上訴人主張系爭房屋所有權之讓與於被上訴人，係與上
    訴人通謀而為之虛偽行為，應由該上訴人負舉證責任（最高
    法院27年上字第2622號、48年台上字第29號判例意旨參照）
    ；上訴人主張被上訴人通謀而為虛偽意思表示，共同侵害伊
    之債權，自有先就此項事實舉證之義務。上訴人所提證據，
    僅能證明其債權之存在及系爭房屋移轉之情形，對於被上訴
    人應負侵權行為責任之故意過失事實，則未能證明。縱證人
    劉某、王某陳述房地買賣之時日等，略有出入。亦不能據此
    免除上訴人應先負舉證之責，而謂被上訴人有共同侵權行為
    （最高法院73年度台上字第3506號判決意旨參照）；民法第
    87條第1 項所謂通謀虛偽意思表示，乃指表意人與相對人互
    相故意為非真意之表示而言，故相對人不僅須知表意人非真
    意，並須就表意人非真意之表示相與為非真意之合意，始為
    相當，若僅一方無欲為其意思表示所拘束之意，而表示與真
    意不符之意思者，尚不能指為通謀而為虛偽意思表示，在贈
    與或買賣契約，亦不能僅因契約當事人間有特殊親誼關係或
    價金之交付不實，即謂該贈與或買賣係通謀虛偽成立。原審
    謂上訴人未能舉證證明，僅以系爭買賣或贈與契約與常情不
    合為由，主張各該契約係出於通謀虛偽意思表示，為無可取
    ，因而為上訴人敗訴之判決，泃無違誤（最高法院86年度台
    上字第3865號判決意旨參照）。經查，被上訴人辯稱：其間
    對系爭不動產之買賣關係存在，乙○○業已支付丙○○3 筆
    款項，分別為95年7 月11日支付定金50萬元、95年8 月14日
    代丙○○清償在新光銀行之貸款餘額118 萬8173元，及同年
    月22日給付丙○○60萬元，尾款51萬1827元未付，係因上訴
    人占據系爭不動產，無法交付等語，經提出定金收據1 件、
    丙○○存摺入帳資料、乙○○對丙○○之匯款收執聯2 件、
    高雄縣政府稅捐稽徵處旗山分處核准乙○○申請變更納稅義
    務人之函文為證（原審卷(一)第90、91、160 、161 頁），及
    系爭不動產仍由上訴人占用中，未經交付，為兩造所不爭執
    ，足認被上訴人間就買賣之不動產標的及價金等契約必要條
    件已達成意思之合致，買賣契約已經成立，其間並已履行價
    金之大部分交付及過戶手續，而因買賣標的尚未交付，而未
    付清尾款，亦無違交易習慣，堪認被上訴人之抗辯屬實。而
    上訴人固未存在基於借名登記契約對丙○○之移轉登記請求
    權，而無所主張受侵害之權利，已如前述，更況其指摘被上
    訴人間就系爭不動產之買賣虛偽，並未舉證證明之，其徒以
    被上訴人間，及被上訴人與證人庚○○間，就買賣雙方洽談
    及議價過程、是否察看屋況、簽約及價金交付流程等細節之
    陳述不相吻合，或與一般交易習慣不符，或代書未親見定金
    之交付，乙○○付款後買賣價金經丙○○提領等情，均係就
    非屬買賣契約必要因素所為爭執，且亦難期待被上訴人等就
    各該細節為完全之記憶並為精確之陳述，揆諸上開說明，亦
    應認未能就被上訴人間通謀虛偽意思表示為舉證。
  (四)又民法第244 條第3 項規定，債務人之行為非以財產為標的
    ，或僅有害於以給付特定物為標的之債權者，不適用前2 項
    之規定。其立法理由略以：撤銷權以保障全體債權人之利益
    為目的，非為確保特定債權而設，爰於第3 項增訂不得僅為
    保全特定債權而行使撤銷權。本件上訴人訴求撤銷被上訴人
    間之買賣行為及物權移轉登記行為，目的在維持對於丙○○
    所有權移轉登記請求權之直接履行，姑且不論其對丙○○並
    無借名登記之移轉登記請求權存在，其既非以債務人之行為
    ，有害於一般債權之共同擔保為原因，與民法第244 條之立
    法本旨有異，亦不得依該條規定為請求。
七、綜上，上訴人主張本於借名登記契約之法律關係，及先位聲
    明依侵權行為法律關係，備位聲明依民法第244 條第2 項、
    第4 項之規定，為如上開先、備聲明之請求，為無理由，不
    應准許。原審為上訴人敗訴之判決，並無不合。上訴意旨指
    摘原判決不當，求予廢棄改判，為無理由，應予駁回。兩造
    其餘攻擊防禦，經核與終局判決結果不生影響，爰不另一一
    論述，附此敘明。
據上論結，本件上訴為無理由，依民事訴訟法第463 條、第385
條第1 項前段、第449 條第1 項、第78條判決如主文。
中    華    民    國    97    年    11    月    4     日
                            民事第一庭
                                審判長法官  黃金石
                                法      官  林健彥
                                法      官  謝肅珍
以上正本證明與原本無異。
如對本判決上訴，須於判決送達後20日內向本院提出上訴狀，其
未表明上訴理由者，應於上訴後20日內向本院提出上訴理由書（
均須按他造當事人之人數附繕本）。上訴時應提出委任律師或具
有律師資格之人之委任狀，並依附註條文規定辦理。
中    華    民    國    97    年    11    月    4     日
                                書  記  官  蘇恒仁
附註：
民事訴訟法第466 條之1 ：
對於第二審判決上訴，上訴人應委任律師為訴訟代理人，但上訴
人或其法定代理人具有律師資格者，不在此限。
上訴人之配偶、三親等內之血親、二親等內之姻親，或上訴人為
法人、中央或地方機關時，其所屬專任人員具有律師資格並經法
院認適當者，亦得為第三審訴訟代理人。
第1 項但書及第2 項情形，應於提起上訴或委任時釋明之。


司法院資訊處製作；財團法人民間司法改革基金會備份。
